臺灣高等法院高雄分院刑事裁定　　　　　　　　　　　九十二年度抗字第三五三號
　　抗 告人 即
　　自　訴　人　癸○○
　　被　　　告　乙○○
　　　　　　　　甲○○
　　　　　　　　己○○
　　　　　　　　丁○○
　　　　　　　　丙○○
　　　　　　　　寅○○
　　　　　　　　辛○○
　　　　　　　　戊○○
　　　　　　　　子○○
　　　　　　　　丑○○
　　　　　　　　庚○○
　　　　　　　　壬○○
右列抗告人因被告等偽造文書等案件，不服臺灣高雄地方法院中華民國九十二年十月
十七日九十二年度自字第二九一號第一審裁定，提起抗告，本院裁定如左：
    主  文
抗告駁回。
    理  由
一、抗告意旨如自訴人所提抗告理由狀。（如附件）。
二、依九十二年二月六日修正公布，同年九月一日施行之刑事訴訟法第三百十九條第
    二項固規定，自訴之提起，應委任律師行之。但查，本件自訴人係在此次刑事訴
    訟法修正施行之前，提起本件自訴，而依修正前關於自訴之提起，並無此項規定
    ，為保障自訴人既得之訴訟權，自毋庸依修正後之規定命自訴人委任律師行之，
    合先敘明。
三、自訴意旨略以：
（一）歡喜成家管理委員會（業經原審另行判決自訴不受理確定）於民國（下同）九
      十二年五月廿三日於該歡喜成家大樓張貼之公告載明：「親愛的住戶大家好：
      一、本樓因部分住戶積欠管理費不繳，本大樓訂於五月廿六日、廿七日電梯內
      設置刷卡管制施工。凡積欠管理費逾三個月以上者列管消號不得使用電梯」。
      另佳宸公寓大廈管理維護股份有限公司（簡稱佳宸公司，業經原審另行判決自
      訴不受理確定）、歡喜成家管理委員會委員丙○○（主任委員）、丑○○、子
      ○○、戊○○、辛○○、寅○○、庚○○及施正義（自訴人未對施正義部分提
      起抗告而告確定）等復於九十二年六月一日廿時，於歡喜成家大樓社區中庭舉
      行第七屆第二次委員會議，該會議由己○○擔任紀錄，並有佳宸公司董事長乙○○、總經理甲○○列席，會中討論通過決議處理事項並公告如下：「一、社
      區電梯刷卡管制辦法施行案˙˙˙3.本月（六月）九日起實施管制住戶自行攜
      卡片進出電梯。˙˙˙5.依九十二年三月廿一日之九十二年第一次區分所有權
      人會議決議，本社區電梯改換刷卡管制，住戶積欠三個月（三期）以上者，不
      得購買刷卡片，待所有積欠管理費繳清時，方得乘用電梯」。該委員會並進而
      於同年六月二日於該大樓大廳公告欄及各樓梯間張貼公告，載明：「本社區電
      梯內裝設刷卡機工程已完成，請住戶於六月四日至管理室登記，六月六日領卡
      ，六月九日起實施管制，住戶進出電梯攜帶刷卡操作」，又於同年六月十九日
      公告：「˙˙˙本月份因電梯管制，住戶們大抵結清欠繳之管理費，因而收入
      較多˙˙˙對於部分遲交數月管理費之住戶：：：因而採行電梯刷卡的辦法˙
      ˙˙」；而壬○○為該管委會之行政委員，丁○○則為該大樓管理員之一，上
      開人等透過前述決議、公告並管制電梯刷卡片之方式，自九十二年六月九日起
      即非法剝奪自訴人及家人等使用電梯之權利，致使自訴人之意思決定自由遭受
      侵害，且透過上述張貼公告方式恐嚇自訴人不得使用電梯，致其流浪在外，有
      家歸不得，且無法售屋，已交付之銀行房貸利息近百萬元幾成泡影。因認被告
      等均涉犯刑法第三百零四條第一項之強制罪嫌及同法第三百零五條之恐嚇罪嫌
      云云。
（二）前開管理委員會第七屆第二次委員會議雖討論通過並公告下列決議處理事項：
      「˙˙˙5.依九十二年三月廿一日之九十二年第一次區分所有權人會議決議，
      本社區電梯改換刷卡管制，住戶積欠三個月（三期）以上者，不得購買刷卡片
      ，待所有積欠管理費繳清時，方得乘用電梯」；惟上揭九十二年三月廿一日之
      區分所有權人會議記錄，並無決議該社區電梯改換刷卡管制等語，是參加前開
      第七屆第二次委員會議之委員丙○○、寅○○、施正義、戊○○、辛○○、丑
      ○○、子○○、庚○○、行政委員壬○○等顯涉有偽造文書罪嫌；又寅○○並
      非該大樓區分所有權人，其配偶蔡宜蓉始為該大樓之區分所有權人，故真正當
      選人應為其配偶蔡宜蓉，則被告等顯係偽造管理委員當選名冊；且渠等作成上
      開決議致使自訴人無法使用電梯，顯未善盡管理委員義務，而有背信之嫌。因
      認被告丙○○、寅○○、施正義、戊○○、辛○○、丑○○、子○○、庚○○
      、壬○○等共同涉有刑法第二百十六條、第二百十條之行使偽造私文書罪嫌及
      同法第三百四十二條第一項之背信罪嫌云云。
四、按法院或受命法官於自訴案件第一次審判期日前訊問及調查結果，如認為案件有
    刑事訴訟法第二百五十二條至第二百五十四條之情形者，得以裁定駁回其自訴，
    同法第三百二十六條第三項定有明文。
五、被告乙○○、甲○○、己○○、丁○○、丙○○、寅○○、辛○○、戊○○、子
    ○○、丑○○、庚○○、壬○○等人被訴共同強制、恐嚇部分：
（一）按刑法第三百零四條之強制罪，係以強暴、脅迫使人行無義務之事或妨害人行
      使權利為構成要件，所謂「強暴」乃指以有形之實力不法加諸於人，「脅迫」
      則以加害之意思通知他人，使人生畏怖之心，並影響其意思決定之自由為其成
      立要件。又按刑法第三百零五條之恐嚇罪，係以加害生命、身體、自由、名譽
      、財產之事，恐嚇他人致生危害於安全者，亦即以使人生畏怖心為目的，而以
      將來加害生命、身體、自由、名譽、財產之事，通知於被害人而言。
（二）訊據被告等均堅詞否認有何強制、恐嚇犯行，供稱：管理委員會決議住戶積欠
      管理費三個月以上者即不得購買電梯刷卡片，係考量電梯維修費用乃由全體住
      戶繳交之管理費所支出，如不設法使全體住戶均遵期繳交管理費，則將無公積
      金可供支付維修電梯等相關費用，況該規定並非針對自訴人一人，而公告中亦
      已註明「住戶如有困難請洽管委會」，且自訴人自九十年五月起即未繳管理費
      ，亦未曾向管委會反應其有困難等語。
（三）經查，按共用部分、約定共用部分之修繕、管理、維護，由管理負責人或管理
      委員會為之，其費用由公共基金支付或由區分所有權人按其共有之應有部分比
      例分擔之，公寓大廈管理條例第十條第二項定有明文。又該棟大樓電梯以刷卡
      管制，究係依公寓大廈管理條例第三十四條第四款、公寓大廈管理條例施行細
      則第十二條規定，由該棟大樓管理委員會決議行之？或依大廈管理條例第九條
      、第二十三條、第三十一條規定，由該棟大樓所有人會議為之？就此雙方雖有
      不同看法，惟無論應由該棟大樓管委會決議或應由所有人會議決議，然該電梯
      係大樓之共用部分，並非處於自訴人一人之實力管領下，則上開設置電梯刷卡
      系統之行為，依前開所述，係對該公寓大廈之共有部分所實施之管理，係為維
      護、管理大樓共用部分及制止住戶違規不繳管理費用所必要，均非對自訴人加
      諸不法實力，而與「強暴」之概念不同，亦顯非欲使自訴人心生畏佈藉以影響
      其意思決定自由，而以加害之意思通知，亦與「脅迫」之概念有間；更非以將
      來加害生命、身體、自由、名譽、財產之事通知於自訴人，並使生畏怖為目的
      ，被告等人自無成立強制、恐嚇之犯行可言。
（四）被告等人提出該大樓自訴人所居住之Ｂ—十五住戶應繳管理費明細表、歡喜成
      家大廈自九十年五月起至九十二年七月止之每月管理費通知單、臺灣高雄地方
      法院高雄簡易庭九十二年度雄小字第一八四三號小額民事判決影本各一份在卷
      （見原審卷第九十八頁、第九十九頁、第一二六頁智至第一三一頁），以證明
      自訴人自九十年五月起即未繳管理費之事實，自訴人則否認有積欠管理費，並
      以自訴人已對上開小額民事判決已提起上訴，被告等未提出任何民事判決確定
      證據（見抗告理由狀第七頁倒數第一行、第二行、第七頁第一行）云云。惟倘
      自訴人已依規定繳交管理費，依上開大樓管理委員會公告，自訴人即得配發電
      梯刷卡，被告等人自更無對自訴人強制、恐嚇行為可言；況依自訴人於原審陳
      稱：這棟大樓有二部電梯，一部樓梯等語（見原審卷九十二頁），自訴人縱因
      未繳管理費而未配發電梯刷卡片，亦得從樓梯上下，亦無不得上下樓之情形。
（五）至於自訴人主張以該棟大樓管理委員會於八十八年二月二十四日給全體住戶一
      封公開信載明：「˙˙˙˙˙˙住戶們：一、歷經兩屆委員會及承購預售屋住
      戶全力的爭取，建商自知在廣告及合約上有不符之處，在公共設施亦諸多缺失
      ，因而以五百萬元與管委會達成和解，並由管委會針對承購預售屋之三十位住
      戶就廣告及合約不符部分加以補償˙˙˙（二）補償購買預售屋之三十位住戶
      ，由建商補償金五百萬之內提撥四分之一（即一百二十五萬元）支付（即約一
      戶四萬二千元），包括自始至今抗議之私人代墊費用。˙˙˙（十五）問卷調
      查住屋有瑕疵住戶之檢修項目。為漏電、噴水、壁癌等」等語。上開公開信既
      由該管委會致全體住戶並公告生效施行，形同住戶之決議，被告等不依約給付
      自訴人前揭五百萬元和解金應有補償部分，有違誠信原則，自訴人自得主張同
      時履行抗辯權，拒絕給付管理費云云。惟查，有如前述，該棟大樓管理委員會
      決議，該棟大樓電梯以刷卡管制，不能認被告等人有觸犯強制罪與恐嚇罪，則
      自訴人上開主張同時履行抗辯權是否有理由，本院即毋庸審酌。況自訴人已對
      上開臺灣高雄地方法院高雄簡易庭九十二年度雄小字第一八四三號小額民事判
      決，提起上訴（見上開抗告理由狀證三）。
（六）綜上，被告乙○○、甲○○、己○○、丁○○、丙○○、寅○○、辛○○、戊○○、子○○、丑○○、庚○○、壬○○等就管理電梯事項作成前開決議並進
      而公告、執行之行為，顯不該當於強制及恐嚇之行為，從而，亦難認被告等有
      何強制或恐嚇罪嫌。
六、被告丙○○、寅○○、戊○○、辛○○、子○○、丑○○、庚○○、壬○○等被
    訴共同行使偽造私文書部分：
（一）按刑法第二百十條之偽造私文書罪，並無制作權人而捏造他人名義制作該文書
      為構成要件，如果行為人對於此種文書，本有制作之權，縱有不實記載，亦無
      偽造之可言；且此罪已足以生損害於公眾或他人為構成要件。經查，自訴人雖
      指訴九十二年三月廿一日之區分所有權人會議並無前開管理委員會第七屆第二
      次委員會議記錄所載有關本社區電梯改換刷卡管制，住戶積欠三個月以上者，
      不得購買刷卡片，待所有積欠管理費繳清時，方得乘用電梯之決議，而認被告
      等於前開管理委員會第七屆第二次委員會議記錄上載明其係依九十二年三月廿
      一日之區分所有權人會議而為上開決議等語並加以公告之，涉有刑法第二百十
      六條、第二百十條之行使偽造私文書罪嫌云云。惟查，被告等既係前開管理委
      員會之委員，自屬有權制作上開管理委員會決議之人；且被告等確實作成上述
      決議並將之公告，自無偽造私文書可言。又上開管理委員會以積欠管理費三個
      月以上之住戶不得購買電梯刷卡片，並據以執行之，亦無生損害於公眾或大樓
      住戶可言，更無構成刑法第二百十六條、第二百十條之行使偽造私文書罪之可
      能。
（二）自訴人指訴被告等明知被告寅○○之妻蔡宜蓉始為區分所有權人，卻將寅○○
      列為管理委員候選人並投票使之當選，顯有偽造管理委員當選名冊之罪嫌云云
      。按公寓大廈應成立管理委員會或推選管理負責人；公寓大廈之住戶非該專有
      部分之區分所有權人者，除公寓大廈管理條例施行細則、區分所有權人會議之
      決議或規約另有規定者外，得選舉、推選或被選任、推選為管理委員、主任委
      員或管理負責人，公寓大廈管理條例第二十七條第一項、公寓大廈管理條例施
      行細則第十一條分別定有明文；另公寓大廈之住戶，指公寓大廈之區分所有權
      人、承租人或其他經區分所有權人同意，而為專有部分之使用者，公寓大廈管
      理條例第三條第十款規定參照。被告寅○○既為區分所有權人蔡宜蓉之夫，即
      屬公寓大廈之住戶，自得依據前揭條文規定，被選任、推選為管理委員至明，
      況寅○○確依前揭規定當選歡喜成家管理委員會第七屆管理委員，其得票數為
      二十八票，有歡喜成家管理委員會第七屆委員候選人名單影本一紙在卷可稽，
      自訴人既未提出其他積極證據以實其說，徒以寅○○並非歡喜成家大樓區分所
      有權人，遽認被告丙○○、寅○○、戊○○、辛○○、子○○、丑○○、庚○○、壬○○共同涉犯背信罪云云，自屬無據。
七、被告丙○○、寅○○、戊○○、辛○○、子○○、丑○○、庚○○、壬○○等被
    訴共同背信部分：
（一）按刑法第三百四十二條第一項之背信罪，必須違背任務之行為，具有為圖取不
      法利益，或圖加不法損害之意思，為構成要件，若本人利益之受損害，乃基於
      正當原因，並非不法，即難律以本罪。
（二）自訴人雖指訴被告等於前開管理委員會第七屆第二次委員會議為上開決議致使
      其無法使用電梯，顯未善盡管理委員之義務，而認被告等共同犯有刑法第三百
      四十二條第一項之背信犯行云云（詳見九十二年八月二十九日原審訊問筆錄）
      。
（三）查該管理委員係受大樓全體區分所有權人委任，管理該大樓各項相關事務，且
      被告等作成積欠大樓管理費三個月以上即不得購買電梯刷卡片之決議，並非專
      為損害自訴人之利益所為，而是為全體區分所有權人利益，及維護大樓公共設
      施正常運作所必須，屬於職務內事項之正當行為，實無為被告等或他人圖取不
      法利益，或圖加不法損害於自訴人之意。則自訴人以其符合決議欠繳管理費三
      個月以上管制規定，無法使用電梯，即遽認被告等涉有背信犯嫌，殊無足採。
八、綜上所述，自難遽認被告乙○○等人有何強制、恐嚇、偽造私文書及背信之犯行
    。原審因而以被告等人犯罪嫌疑顯有不足，而依刑事訴訟法第三百二十六條第三
    項、第二百五十二條第十款，裁定駁回自訴，核無不合，自訴人抗告意旨仍認被
    告等人犯罪，為無理由，應予駁回。
九、同案被告施正義部分，業經原審駁回自訴，自訴人未對此部分提起抗告而確定在
    案。
十、據上論結，應依刑事訴訟法第四百十二條，裁定如主文。
中    華    民    國      九十三      年      二      月     十七   日
                              臺灣高等法院高雄分院刑事第五庭
                                  審判長法官  曾永宗
                                        法官  郭玫利
                                        法官  邱永貴
右正本證明與原本無異。
不得再抗告。
                                  法院書記官  梁雅華
中    華    民    國      九十三      年      二      月     十七   日
